【裁判字號】    98,簡,264
【裁判日期】    980724
【裁判案由】    毒性化學物質管理法
【裁判全文】
臺北高等行政法院判決
                                       98年度簡字第264號
原      告  廣隆興股份有限公司
代  表  人  甲○○
被      告  桃園縣政府
代  表  人  乙○○縣長）住同.
訴訟代理人  戊○○
            丁○○
            丙○○
上列當事人間因毒性化學物質管理法事件，原告不服行政院環境
保護署中華民國98年3 月23日環署訴字第0980024312號訴願決定
，提起行政訴訟。本院判決如下：
    主  文
原告之訴駁回。
訴訟費用由原告負擔。
    事實及理由
一、事實概要：原告於桃園縣八德市○○路1043之4 、5 號從事
    色母製造、PU發泡原料、防水膠等化學原料生產作業，經被
    告機關所屬環境保護局（下稱縣府環保局）於民國97年11月
    3 日派員前往稽查，發現原告運作第4 類毒性化學物質「鄰
    苯二甲酸二丁酯」、「二氯甲烷」，並未依規定就實際運作
    情形填載毒性化學物質運作紀錄表，違反毒性化學物質管理
    法第8 條第1 項規定，經被告於97年11月18日以府環稽字第
    0970074777號函附裁處書（編號：00-000-000000 ，下稱原
    處分），依同法第34條第1 款規定裁處新臺幣（下同）10萬
    元罰鍰。原告不服，提起訴願經決定駁回，遂提起本件行政
    訴訟。
二、原告起訴主張：原告於97年11月8 日接獲被告來文告知原告
    違反毒性化學物質管理法，通知原告陳述意見。然於通知書
    中並未完整說明違反之法規，致使原告喪失完整陳述意見之
    機會。待原告接獲原處分時方知數月內有新的相關子法公告
    。且縣府環保局在法規說明會前進行稽查，致原告無合理時
    間來調整運作行為以符合新法規定。原告因不服裁處向行政
    院環境保護署（下稱環保署）提出訴願，然訴願決定書就原
    告所提訴願未為完整回覆，主管機關對於新法規定尚且無法
    確實掌握，如此何以苛求原告要完全合法。毒性化學物質管
    理法之立法精神在於「保護環境及操作人員之安全」，原告
    之運作行為並無任何違法之惡意，主管機關未採用合理之輔
    導協助廠商，僅以表單填寫頻率之爭議即處以高額罰鍰有失
    敦厚等語。並聲明求為判決撤銷訴願決定及原處分。
三、被告則以：
（一）被告依行政程序法第102 條之規定於97年11月5 日以府環
      稽字第0970071902號函通知原告於被告行政處分前陳述意
      見，於該函說明四「法規依據」，業已載明違反毒性化學
      物質管理法第8 條第1 項規定，及依同法第34條第1 款規
      定處罰之意旨，未有原告所指摘「未對違反法規完整說明
      」之情事。
（二）查毒化物之運作人應製作運作紀錄表並定期申報，並應存
      放於運作場所妥善保存備查，為首揭法條明定業者應盡之
      義務。原告為毒化物之運作人應依規定格式確實填載毒化
      物運作紀錄表，此乃避免毒化物運作業者未依統一格式填
      載毒化物運作紀錄，不利稽查人員有效查核毒化物來源及
      流向。
（三）查現行「毒性化學物質運作及釋放量紀錄管理辦法」（96
      年12月17日公告，下稱管理辦法），有關運作毒性化學物
      質之紀錄規定，均係沿襲舊「毒性化學物質運作紀錄及釋
      放量申報規定」（96年12月19日停止適用）之內容，並無
      變更，原告理應熟悉毒化物相關法令，依規定確實作成毒
      化物運作紀錄。
（四）被告為使毒化物運作人於運作毒性化學物質時符合法規，
      每年皆辦理毒化物相關法規宣導說明會，以期使運作毒化
      物之業者能依法令規定運作。毒性化學物質管理法之立法
      宗旨，在防範災害於未然，倘有不幸造成毒化物污染之情
      事，其對環境及人體之衝擊及危害甚鉅，且毒性化學物質
      管理相關法規並無「經勸導未改善，方得處分」之規定等
      語，資為抗辯。並聲明求為判決駁回原告之訴。
四、兩造之爭點在於原告未依規定填載毒性化學物質運作紀錄，
    是否即屬違反毒性化學物質管理法第8 條第1 項之規定？經
    查：
（一）按「毒性化學物質之運作及其釋放量，運作人應製作紀錄
      定期申報，其紀錄應妥善保存備查。前項紀錄之製作、格
      式、申報內容、頻率、方式、保存及其他應遵行事項之辦
      法，由中央主管機關定之。」「有下列情形之一者，處新
      臺幣10萬元以上50萬元以下罰鍰，並令其限期改善……：
      一、依……第8 條第1 項……規定，有記錄、申報、保存
      或報告義務，而未記錄、申報、保存或報告。」毒性化學
      物質管理法第8 條、第34條第1 款定有明文。次按環保署
      96年12月17日環署毒字第0960095335號令訂定發布管理辦
      法第2 條第1 項規定：「製造、輸出、輸入、販賣、使用
      、貯存、廢棄毒性化學物質之運作人（以下簡稱運作人）
      ，取得主管機關核發許可證、登記文件或核可文件後，應
      製作毒性化學物質運作紀錄並向運作場所所在地直轄市、
      縣（市）主管機關申報之。」第3 條第1 項規定：「前條
      第一項所定毒性化學物質運作紀錄，運作人應依毒性化學
      物質及其成分含量、濃度分別按實際運作情形依附件一格
      式逐日記錄。但毒性化學物質運作量無變動者，得免逐日
      記載。」第5 條第2 項規定：「第4 類毒性化學物質之運
      作人，應逐月填寫毒性化學物質運作紀錄申報表，並於每
      年1 月10日前申報前一年之毒性化學物質運作紀錄。」，
      由上開辦法可知，毒性化學物質之運作人，應製作毒性化
      學物質運作紀錄，且須逐日記錄，第4 類毒性化學物質之
      運作人應逐月填寫前開紀錄之申報表，並於每年1 月10日
      申報前1 年之紀錄。而前開辦法係經毒性化學物質管理法
      第8 條第2 項規定授權訂定，屬於細節性、技術性之法規
      命令，且符合防制毒性化學物質污染環境或危害人體健康
      之立法目的，自應為毒性化學物質運作人遵守辦理。
（二）經查，原告從事色母製造、PU發泡原料、防水膠等化學原
      料生產作業，運作第4 類毒性化學物質「鄰苯二甲酸二丁
      酯」、「二氯甲烷」，然並未依實際運作情形逐日填寫毒
      性化學物質運作紀錄等情，為原告所不爭執，且有97年11
      月3 日毒性化學物質稽查工作單在卷可稽，故原告未依規
      定，按實際運作情形逐日製作毒性化學物質運作紀錄之事
      實，應堪認定。是以被告認定原告違反毒性化學物質管理
      法第8 條第1 項規定，依同法第34條第1 款之規定裁處10
      萬元罰鍰，洵無不合。
（三）原告雖以其未依規定之時間頻率填載前開紀錄，然並無惡
      意造假或對毒化物之運作行為有所隱匿，惟按毒性化學物
      質之運作，運作人應依中央主管機關之規定製作、申報及
      保存運作紀錄，已為毒性化學物質管理法所明定，自屬運
      作人於公法上之義務，如就違反此項公法上義務有故意過
      失時，依行政罰法第7 條第1 項即得予以處罰，本不以有
      惡意隱匿運作行為為裁處要件。本件原告雖以毒性化學物
      質運作及釋放量紀錄管理辦法係於96年12月17日甫發布之
      新法，原告不及知悉，被告亦未輔導云云，然依行政罰法
      第8 條規定，不得因不知法規而免除行政處罰責任，是原
      告自不因不知法律，而得免除此項公法上之義務，且原告
      既從事毒性化學物質運作多年，自應就相關管制法規之內
      容注意遵守，以避免污染環境或危害人體健康，且原告並
      無不能注意相關規定之正當理由，而竟未為注意，自難認
      無過失，是以被告予以裁處，並無不合。且查，前開管理
      辦法第3 條按日記錄毒性化學物質運作紀錄表之規定，均
      係沿襲舊「毒性化學物質運作紀錄及釋放量申報規定」（
      96年12月19日停止適用）之內容，並無變更，故前開辦法
      就實質而言，並非新規定，故原告以不熟悉新頒法規，亦
      難認屬有據。至於原告主張被告97年11月5 日府環稽字第
      0970071902號陳述意見通知函，並未對渠違反之法規有完
      整說明，致原告喪失作成行政處分前之完整意見陳述機會
      ，惟查被告97年11月5 日府環稽字第0970071902號函，已
      載明違反毒性化學物質管理法第8 條第1 項規定，應認被
      告已特定原告應陳述意見之範圍，無妨原告陳述權之行使
      ，故原告此部分之主張，亦難憑採。
五、綜上所述，原告未依規定就實際運作情形逐日填載毒性化學
    物質運作紀錄，違反毒性化學物質管理法第8 條第1 項規定
    ，被告依同法第34條第1 款規定裁處原告10萬元罰鍰，於法
    並無違誤，訴願決定遞予維持，亦無不合，故原告請求撤銷
    訴願決定及原處分，為無理由，應予駁回。
六、本件事證已臻明確，兩造其餘攻擊防禦方法及聲明陳述，於
    判決結果無影響，無庸逐一論列，且本件係適用簡易訴訟程
    序，爰不經言詞辯論，逕為判決，附此敘明。
據上論結，本件原告之訴為無理由，爰依行政訴訟法第236 條、
第233 條第1 項、第98條第1 項前段，判決如主文。
中    華    民    國    98    年    7     月    24    日
                   臺北高等行政法院第七庭
                                   法  官  劉穎怡
上為正本係照原本作成。
本件以訴訟事件所涉及之法律見解具有原則性者為限，始得於本
判決送達後20日內向本院提出上訴狀並表明上訴理由，如已於本
判決宣示後送達前提起上訴者，應於判決送達後20日內補具上訴
理由（均按他造人數附繕本），且經最高行政法院許可後方得上
訴。
中    華    民    國    98    年    7     月    24    日
                                   書記官  林苑珍


司法院資訊處製作；財團法人民間司法改革基金會備份。
